臺灣高等法院民事判決  九十年度重上字第四一八號
    上  訴  人    永三企業股份有限公司
    即被上訴人
    法定代理人    張伯欣
    被  上訴人    乙○○
                  丙○○
    被  上訴人    甲○○
右當事人間請求返還保證金事件，兩造對於中華民國九十年六月二十日臺灣臺北地方
法院九十年度北重訴字第四號第一審判決各自提起上訴，本院判決如左：
    主      文
原判決關於駁回永三企業股份有限公司後開第二項之訴部分，及該部分假執行之聲請
暨訴訟費用之裁判均廢棄。
右廢棄部分，乙○○、丙○○、甲○○（即葉肇心）應再連帶給付永三企業股份有限
公司新台幣壹仟零伍拾陸萬肆仟柒佰貳拾伍元，及自民國八十九年十月二十二日起至
清償日止按週年利率百分之五計算之利息。
乙○○、丙○○、甲○○之上訴駁回。
第一、二審訴訟費用由乙○○、丙○○、甲○○連帶負擔。
本判決第二項所命給付，於永三企業股份有限公司以新台幣佰伍拾萬元或等值之彰
化商業銀行中崙分行可轉讓定期存單為乙○○、丙○○、甲○○供擔保後得假執行。
但乙○○、丙○○如於假執行程序實施前以新台幣壹仟零伍拾陸萬肆仟柒佰貳拾伍元
為永三企業股份有限公司預供擔保，得免為假執行。
    事      實
甲、永三企業股份有限公司（下稱永三公司）方面：
一、聲明：除假執行擔保金額外，如主文所示。
二、陳述：與原判決記載相同者予以引用外，補稱：
  (一)契約中所載同意解除契約，係雙方當事人行使契約解除權之特別約定條款，此與
    契約附有解除條件不同。
  (二)契約文字業已表示當事人真意，即該四個月為辦理使用執照用途變更之期限，期
    限屆滿如未取得使用執照用途變更，永三公司即得解除契約，並無係因不可歸責
    於永三公司之事由所致者時，永三公司始得解除契約之文字記載。
  (三)乙○○等應以合於所約定使用受益之租賃物即應將合於得經營一般零售及簡餐業
    使用之租賃物交付永三公司，故乙○○等於辦理使用執照中不但應積極協助永三
    公司辦理，且倘於辦理期限過後而仍未取得合於「得經營一般零售及簡餐業使用
    」之使用執照之變更時，乙○○等即應負未能完成合於得經營一般零售及簡餐業
    業使用之使用執照變更之責，永三公司無論依法或依約均得解除契約。
  (四)本件實因乙○○等始終未盡出租人之義務提供永三公司相關文件及配合改正，以
    致於系爭租賃契約第十二條第二項所定四個月期限屆至時，永三公司仍無法提出
    補正取得變更使用執照。
三、證據：援用原審提出者。
乙、乙○○、丙○○方面：
一、聲明：
  (一)原判決不利於上訴人部分廢棄。
  (二)右廢棄部分，被上訴人在第一審之訴駁回。
  (三)駁回對造之上訴。
  (四)如受不利判決，願供擔保請准宣告免為假執行。
二、陳述：與原判決記載相同者予以引用外，補稱：
  (一)系爭租賃契約第十二條係屬解除條件之約定，且永三公司以故意不作為促使解除
    條件成就而獲取利益，應視為解除條件不成就，租賃契約並未解除。
  (二)縱認系爭租賃契約約定係屬解除權之行使，然按契約之解釋，倘使用執照無法於
    四個月內完成變更係因可歸責於永三公司者，則非屬永三公司得依合約第十二條
    所訂得行使解除權之情形。
  (三)永三公司根本未積極進行使用執照變更之申請，且乙○○等始終積極配合申請，
    致使用執照未於簽約後四個月內完成變更，係可歸責於永三公司，故永三公司並
    無契約解除權。
  (四)租賃契約於乙○○等終止前仍屬有效，永三公司於租賃契約簽訂後拒不支付二期
    租金，乙○○等自得依契約第十條規定終止契約，並依契約沒收全額保證金作為
    懲罰性違約金。
  (五)縱乙○○等尚不得依合約第十條約定行使權利，然乙○○等亦得自保證金中扣除
    永三公司破壞原有建築物而應復原之費用。
三、證據：援用原審提出者。
丙、甲○○部分：未於言詞辯論期日到場，亦未提出書狀為聲明或陳述。
    理      由
甲、程序方面：
一、按共同訴訟人中一人之行為有利益於共同訴訟人者，其效力及於全體，民事訴訟
    法第五十六條第一項第一款定有明文。本件返還保證金事件，為固有必要共同訴
    訟，然本件僅由乙○○、丙○○提起上訴，甲○○並未提起上訴，惟就原判決主
    文關於命上訴人應連帶給付部分，乙○○、丙○○所提上訴理由非僅基於其等個
    人之抗辯事由，其等上訴對於甲○○有利，依前開規定，上訴之效力及於甲○○
    ，甲○○應視同為上訴人，爰將之併列為上訴人。
二、甲○○未於言詞辯論期日到場，核無民事訴訟法第三百八十六條所列各款情形，
    爰依永三公司之聲請，由其一造辯論而為判決。
乙、實體方面：
一、永三公司主張：伊於民國（下同）八十九年五月十八日向乙○○等承租台北市○
    ○路○段六四號及六六號房屋一、二樓暨地下一樓之房屋（下稱系爭房屋），約
    明作為經營一般零售及簡餐業使用，雙方並於八十九年五月二十九日辦理點交，
    依系爭租賃契約書第十二條第一項及第二項前段約定：「(一)乙方（即永三公司）
    承租租賃標的物，其目的係為經營一般零售及簡餐業使用。(二)乙方應於本租賃契
    約簽訂後，即自費辦理租賃標的物使用執照用途變更等事項，倘乙方無法於四個
    月內完成使用執照之變更者，則雙方同意解除本契約，任何一方均不得向對方請
    求賠償或給付租金。」伊於承租後，雖檢附申請書及相關書類資料，向台北政府
    工務局申請辦理變更使用執照，惟至八十九年九月十八日前使用執照無法變更為
    經營一般零售及簡餐業使用，伊依租賃契約書第十二條第二項前段約定，於八十
    九年九月二十七日以存證信函向乙○○等解除租賃契約。系爭租賃契約既經伊解
    除，伊迭請乙○○等將保證金迅返還於伊，惟均遭拒絕，伊乃於八十九年十月十
    八日以存證信函通知乙○○等，將於八十九年十月二十日下午二時返還系爭房屋
    予乙○○等，請其屆期到場點收，並請乙○○等依約退還前所繳納之保證金以電
    匯方式或簽發即期支票一次退還。惟乙○○等函覆拒絕受領。是伊已於八十九年
    十月二十日將系爭房屋騰空返還予乙○○等，乙○○等即應於八十九年十月二十
    一日前將伊前所交付之保證金如數返還，如未如期返還，自應負給付遲延之責任
    ，惟乙○○等迄今仍拒不返還，為此，依租賃契約關係請求判令乙○○等應連帶
    給付二千七百六十四萬五千五百十六元及自八十九年十月二十二日起至清償日止
    按年息百分之五計算之利息。（原審判決命乙○○等應連帶給付一千七百零八萬
    零七百九十一元及自八十九年十一月十八日起至清償日止按年息百分之五計算之
    利息，而駁回永三公司其餘之請求，永三公司與乙○○等人各對其敗訴部分提起
    上訴）。
二、乙○○等則以：兩造簽約後，伊除已將租賃物點交予永三公司，更全力協助永三
    公司各項使用執照變更申請事宜，永三公司曾向台北市政府工務局提出變更使用
    執照許可之聲請，並經工務局於八十九年七月十二日以該次申請有應修改或補正
    事項而予退件，自工務局退件後，伊並未接獲永三公司就本件變更使用執照許可
    案之任何通知或重新提出申請，永三公司於同年九月二十七日以存證信函表示將
    依租賃契約第十二條規定解除租賃契約，經伊於同年十月十九日函覆永三公司解
    除契約不合法，並且告以永三公司積欠租金已達二期以上，違反租約之約定。伊
    又於同年十一月十七日表示依租約第十條第一項之約定終止租約請求損害賠償。
    又兩造簽訂之租賃契約第十二條第二項約定，係附有解除條件之約定，永三公司
    故意促使條件成就之不作為應視為解除條件尚未成就，系爭租賃契約並未解除，
    再者，租賃契約既經終止，爰主張扣除永三公司之保證金以抵償租金，及伊為配
    合申請所為之支出，暨永三公司破壞建物內部裝潢對伊所造成之種種損失。退步
    言之，縱使租賃契約第十二條第二項係屬解除權行使原因之約定，然按文意觀之
    ，永三公司僅於無法取得使用執照變更，係因不可歸責於己之事由所致者，始得
    解除契約，本件永三公司係基於自身故意或過失致未於四個月內完成使用執照申
    請手續，自不得享有契約解除權等語，資為抗辯。
三、經查本件系爭租賃契約第十二條第二項明白約定「乙方（即永三公司）應於本租
    賃契約簽訂後，即自費辦理租賃標的物使用執照用途變更等事項，倘乙方無法於
    四個月內完成使用執照之變更者，則雙方同意解除本契約，任何一方均不得向對
    方請求賠償或給付租金」，依此約定，如永三公司「無法於四個月內」即八十九
    年九月十八日前完成使用執照之變更，系爭契約即有解除之原因，則承租人即永
    三公司得行使契約解除權。故系爭租賃契約第十二條第二項，屬解除權之特別約
    定，乙○○等指稱該條項為附解除條件之約定，容有誤會。故本件並無民法第九
    十九條、第一百零一條之適用。乙○○等主張：：系爭租賃契約第十二條第二款
    之約定係屬解除條件之約定；上訴人所為有民法第一百零一條規定之適用，應視
    為解除條件不成就，租賃契約並未解除云云，自不足採。
四、次查永三公司於八十九年五月十八日與乙○○等簽訂之房屋租賃契約書第十二條
    第二項載明：「（二）乙方（指永三公司）應於本租賃契約簽訂後，即自費辦理
    租賃標的物使用執照用途變更等事項，倘乙方無法於四個月內完成使用執照之變
    更者，則雙方同意解除本契約，任何一方均不得向對方請求賠償或給付租金。」
    契約文字業已表示當事人真意，即該「四個月」為辦理使用執照用途變更之期限
    ，期限屆滿如未取得使用執照用途變更，永三公司即得解除契約，並無任何乙○
    ○等所指「係因不可歸責於永三公司之事由所致時」，永三公司始得解除契約之
    文字記載，更無須別事探求，乃乙○○等捨棄契約文字不用而任意曲解主張：契
    約所無記載「係因不可歸責於永三公司之事由所致時」，永三公司始得解除契約
    云云，尚非可採。
五、按解釋契約亦應通觀契約全文，並斟酌立約當時之情形，以當時之事實及其他一
    切證據資料為判斷之標準，並應於文義上及依論理法則詳為推求，且不得任置證
    據資料不顧，任憑己意以揣測憑空推斷而致失真意。經查系爭契約第十二條之約
    定，係由永三公司所提出要求而經雙方合意簽訂。乃因永三公司考量系爭建物自
    六十六年取得使用執照迄永三公司承租之時，已逾二十年，欲辦理使用執照之變
    更並非易事，所需花費之時間及金錢亦難以事先評估。為避免因辦理使用執照變
    更之時間過長，致對永三公司之投資計畫及資金周轉造成重大影響，乃要求增訂
    此條文，明白約定如永三公司無法於四個月內完成使用執照之變更，雙方即應同
    意解除系爭租賃契約，任何一方均不得向他方請求賠償或給付租金。即永三公司
    如無法於四個月內即八十九年九月十八日前完成使用執照之變更，系爭契約即有
    解除之原因，永三公司即得行使契約解除權，並無所稱「是否應限於不可歸責於
    上訴人之因素始得解除契約」之問題。回溯當時訂約情形，乙○○等一開始並不
    同意增訂此條文，然在永三公司之堅持下，乙○○等最後並未要求刪除此一條文
    。對於此點，業經乙○○等訴訟代理人於原審所承認：當初會有十二條的約定如
    果四個月內未辦好使用執照，就解除租賃契約，是原告（即永三公司）堅持要求
    的，我們說要刪除這一項約定，不然以後會有問題，後來因為當時雙方的共識是
    為了要辦好使用執照．．．。合約是原告提出的稿，我們製作的，我們一直到簽
    約時都沒有改條約。』等語在卷（見原審卷第二一九頁）。參諸系爭租賃契約之
    簽訂過程，始終由乙○○及丙○○之訴訟代理人參與該契約之簽訂，依乙○○等
    訴訟代理人上開陳述，可知雙方於簽訂系爭租賃契約前，乙○○等之訴訟代理人
    雖認為系爭租賃契約第十二條之約定對乙○○等甚為不利，並建議乙○○等刪除
    此約定，惟乙○○等並未採納其訴訟代理人之建議，而同意於租賃契約書中簽訂
    此條款，殆無疑問。乙○○等辯稱：伊等訂立本條款之目的，僅在免除契約雙方
    當事人於使用執照無法變更係不可歸責於雙方時之責任，而非完全免除使用執照
    於任何情況下無法於期限內完成變更之責任。又此四個月期間乃為便利承租人裝
    潢而設，即為裝修免付租金期間而設云云，均非可採。
六、復查本件使用執照變更案件之申請，台北市政府工務局（下稱工務局）於八十九
    年七月十三日以（１）申請書填寫不全、（２）現況照片未檢附、（３）結構檢
    討書未檢附、（４）圖書檢具不全等理由，通知永三公司改正及補件，永三公司
    收到此通知後，為了準備符合工務局要求之相關文件，即積極洽詢工務局及補正
    相關文件。永三公司所委任之建築師莊國材先生並針對工務局要求之相關文件，
    提出備忘錄，經永三公司轉交乙○○等，請其配合提供相關文件及配合改正，有
    備忘錄在卷可憑（見原審卷第一一九頁），永三公司亦曾多次洽詢工務局，檢討
    本案修改圖說事宜，此業據證人陳明進（工務局管理處承辦人）及證人莊國材建
    築師於原審證稱「．．．因為有上述四個原因我們於八十九年七月十三日通知他
    們在六個月內補正，他們在六個月內有陸陸續續補正．．．有口頭聯繫，其中有
    來回多次修正。」、「我們提出聲請後，八十九年七月十三日工務局通知補正，
    我們有多次修正補正．．．」等語（見原審卷第四四－四七頁），足證永三公司
    完全依據工務局承辦人陳明進先生之通知補正應備文件。衡情若非工務局要求永
    三公司補正，永三公司何需來回多次修正？工務局又豈會一再通知永三公司補正
    並駁回永三公司之申請案？乙○○等指稱永三公司將心力及爭執點皆花在不需審
    查之項目上，且未積極與工務局接觸處理申請事宜云云，與事實不合，尚不足採
    。
七、再查本件使用執照變更案件之申請經台北市政府工務局於八十九年七月十三日以
    上開理由，通知永三公司改正及補件，永三公司收到此通知後，為了準備符合工
    務局要求之相關文件，即積極洽詢工務局檢討本案修改圖說事宜及補正相關文件
    ，已如前述，並於九月十三日通過消防書面審查。惟因系爭建物之所有權人為葉
    周妙鳳，乙○○等為繼承人，而繼承之程序尚未辦理完成，造成所有權人與授權
    辦理變更登記者不同之情形。工務局為求明確，特於八十九年九月十四日以便箋
    請台北市政府法規委員會就「於建築物尚未完成繼承登記程序，是否可依繼承系
    統表之繼承人再委託第三人為申請人，提出變更使用執照之申請」乙節加以釋示
    。嗣台北市政府法規委員會於八十九年九月二十七日對上開問題做出解釋，認為
    「似應可由永三企業股份有限公司為變更使用執照之申請人」，業據證人陳明進
    於原審證述在卷，並有其庭呈之相關資料附卷可稽，且證人莊國材於原審亦證稱
    ：除繼承外，大致證件已備等語（見原審卷第四五頁），是本件使用執照之變更
    能否於四個月完成，尚牽涉繼承之問題在內。按系爭租賃契約書第十二條明白約
    定，如永三公司無法於四個月內，即八十九年九月十八日前完成使用執照之變更
    者，則雙方同意解除本契約。而於八十九年九月十八日前，台北市政府法規委員
    會尚未就上開繼承問題提出釋示，衡情當時永三公司及乙○○等對於本件使用執
    照之變更是否得以順利完成，均無把握。況且縱使通過承辦人階段之審查，尚須
    經過上級層層審核，而審核期間究會多長？最後是否確會審核通過？皆屬未知數
    。倘若最後審核未通過，則永三公司仍應支付該段等待審核期間之租金，此對永
    三公司而言甚為不利。本件永三公司既已盡力積極辦理使用執照變更之手續，已
    如前述，卻因「繼承問題」無法於八十九年九月十八日前辦理完成，且此「繼承
    問題」又顯非可歸責於永三公司，是永三公司自得依約解除系爭契約。而台北市
    政府法規委員會雖在八十九年九月二十七日對繼承問題作出解釋，惟此僅為台北
    市政府內部公文簽註意見，工務局並未立即轉知永三公司，永三公司自無從得知
    於八十九年九月二十七日發出解除契約意思表示時有上開法規會內部簽註法律意
    見存在。是以，永三公司於八十九年九月二十七日發函解除系爭契約，並無任何
    不當或違法之處。乙○○等辯稱：永三公司應提出延長時間之要求云云，委無可
    採。
八、乙○○等辯稱：即便系爭建物的確因年代久遠而有結構變更，但此種情形亦屬平
    常，而依目前變更使用執照之審理程序，該結構變更部分僅需一併辦理結構變更
    申請即可，工務機關根本不會因此而駁回使用執照之申請云云。經查本件使用執
    照變更案件之申請，於八十九年七月十三日經工務局駁回理由之一即係結構檢討
    書未檢附。有關此部分，永三公司已立即於八十九年七月二十七日提出結構工程
    技師所出具之結構說明，有卷附結構說明書在卷可憑（見原審卷第一一七－一一
    八頁），乙○○等辯稱「工務機關根本不會因此而駁回使用執照之申請」云云，
    實不足採。
九、乙○○等又辯稱：永三公司主張防火巷已遭鄰房佔用而與建造執造不符云云，但
    防火巷遭佔用之現象，於老舊建築物中時常可見，依據建管單位內部之便箋資料
    （參考原審被證十六），此違建應依北市工建字第一０二七八五號（參考原審被
    證十四）處理云云，惟查有關防火巷違建部分，依據「台北市政府執行違章建築
    取締措施」規定，防火巷違建為近程處理之標的物，有卷附上開取締措施可憑（
    見原審卷第一二三頁）。乙○○等竟指稱「防火巷違建依現行處理原則並無須拆
    除」云云，亦不足採。
十、另查永三公司曾於八十九年十月十八日以台北敦南郵局第三二號存證信函通知乙
    ○○等，將於八十九年十月二十日下午二時返還租賃物予乙○○等，請乙○○等
    屆時到場點收，並請乙○○等依約將永三公司前所繳納之保證金以電匯方式或簽
    發即期支票一次退還永三公司，有存證信函在卷可憑（見原審卷第十九－二五頁
    ）。惟乙○○等卻委請國際通商法律事務所劉宗欣律師，以國際通商法律事務所
    八十九年十月二十日八九國際字第一０四四號函，預示拒絕受領之意思，亦有存
    證信函在卷可憑（見原審卷第七八─七九頁）。查乙○○等當日雖未到場點收系
    爭租賃物，惟永三公司既已於事前以存證信函通知乙○○等返還租賃物之情事，
    依民法第二百三十五條規定，永三公司自得以上開通知代提出（即返還系爭房屋
    ），依上說明，永三公司業已依約於八十九年十月二十日將系爭房屋騰空返還予
    乙○○等，且自同年十月二十一日起乙○○等即應負遲延給付保證金責任。本件
    系爭房屋既於八十九年十月二十日返還，已如前述，乙○○等主張永三公司應支
    付伊等積欠租金八百六十萬零八百二十七元云云，並不足採。
十一、乙○○等復辯稱，伊得自保證金中扣除為永三公司支出裝潢修繕費用之損失及
      租金損失與回復原狀之費用云云，惟查：
    (一)按系爭租賃契約第十一條（二）約定：「租賃關係消滅時，乙方應將租賃標的
      物除生財器具外，依當時現狀點交返還甲方。」依此約定，於雙方租賃關係消
      滅（不論係由承租人或出租人終止）時，永三公司僅需依系爭租賃物當時現狀
      點交返還予乙○○等即可，無庸負回復原狀之責。乙○○等主張依民法第二百
      五十九條規定永三公司於交還租賃標的物時應負完全修復之責。並由乙○○等
      自行製作之回復費用明細，姑不論該紙費用明細表並無形式上及實質上之證據
      力，依上開約定，永三公司僅需依系爭租賃物當時現狀點交返還乙○○等即可
      ，無須回復原狀，自無需負擔回復原狀之費用。乙○○等依約或依民法第二百
      五十九條規定主張自保證金中扣除復原費用，顯屬無據，實不足採。
    (二)次按系爭租賃契約第五條第四項約定：「乙方於租期屆滿或終止時，如有依本
      約應由乙方支付而未支付之租金、費用、行政罰鍰等，甲方均得由保證金內優
      先扣除，再將餘額無息返還乙方。」依此約定，於雙方租賃關係消滅時，乙○
      ○等僅得扣除永三公司依約應支付而未支付之相關款項，包括租金、費用及行
      政罰鍰等；如該等款項依約本非由永三公司負擔，乙○○等即不得予以扣除。
      乙○○等於原審時雖提出被證十三及被證二十二之轉帳傳票及發票，主張其為
      配合永三公司支出裝潢修繕費用一百九十六萬三千八百九十八元。然查卷附發
      票所載之買受人為葉財記工程有限公司，有該傳票在卷可憑（見原審卷第二八
      ─三一頁）並非乙○○等，且是否確係用於本件建築物之施工，未據乙○○舉
      證說明，況永三公司亦否認該單據之真正，是上開轉帳傳票及發票均與本案無
      關，且乙○○等所謂之該數筆裝潢修繕費用並非租期屆滿或終止時所生之費用
      ，依約本無須由永三公司負擔。故該費用並非屬上開條款所稱之「應由永三公
      司支付而未支付之費用」，乙○○等自不得依該條款約定或民法第二百五十九
      條主張予以扣除。
    (三)乙○○等復主張因拆除系爭租賃標的物後方八十餘坪違建，受有租金損失六千
      八百六十四萬元部分，經查乙○○等自己所提被證二十二附件19. 之估價單，
      乙○○等承辦人員自行於該估價單上明白記載：「1.亞洲大廈背面25年前增建
      約70坪，本次因遠東百貨股份有限公司退租而遭拆除。2.其中因原建物女兒牆
      與增建物未拆除之 RC 混泥土分開為二，此次因地震受創嚴重，有小段樑約11
      .00 長明顯龜裂，需用角鐵板補強，以策安全」，有該估價單在卷可憑（見原
      審卷第一七九－一八一頁）。足見系爭違建係因遠百退租而拆除，與永三公司
      承租系爭標的物無涉，該筆租金亦非系爭租賃契約第五條第四項所稱之「應由
      永三公司支付而未支付之費用」，乙○○等自不得自保證金中予以扣除該租金
      損失。
十四、綜上，永三公司依解除契約之法律關係請求乙○○、丙○○、甲○○應連帶給
      付永三公司二千七百六十四萬五千五百一十六元，及自八十九年十月二十二日
      起至清償日止，按年息百分之五計算之利息，洵屬正當，應予准許。原審未察
      ，僅判決命乙○○等應連帶給付永三公司一千七百零八萬零七百九十一元及自
      八十九年十一月十八日起至清償日止按年息百分之五計算之利息，而駁回永三
      公司其餘之請求，尚有未洽，永三公司指摘原判決此部分不當，求予廢棄改判
      ，為有理由，應由本院將原判決此部分廢棄，改判如主文第二項所示。乙○○
      等就原判決敗訴部分指摘原判決不當，求予廢棄改判，為無理由，應予駁回。
      至主文第二項所命給付部分並由本院依兩造之聲請各酌定如主文第四項之金額
      ，於分別提供擔保後准予宣告假執行及免為假執行。
十五、本件事證已臻明確，兩造其餘攻擊防禦方法及舉證，與本件判決結果不生任何
      影響，不另贅論，附此敘明。
十六、據上論結，永三公司上訴有理由、乙○○等上訴無理由，爰判決如主文。
中      華      民      國    九十一    年      五      月      七      日
                              臺灣高等法院民事第十庭
                                  審判長法  官  林  敬  修
                                        法  官  黃  騰  耀
                                        法  官  劉  勝  吉
右正本係照原本作成。
如不服本判決，應於收受送達後二十日內向本院提出上訴書狀，其未表明上訴理由者
，應於提出上訴後二十日內向本院補提理由書狀（均須按他造當事人之人數附繕本）
上訴時應提出委任律師或具有律師資格之人之委任狀；委任有律師資格者，另應附具
律師及格證書及釋明委任人與受任人有民事訴訟法第四百六十六條之一第一項但書或
第二項（詳附註）所定關係之釋明文書影本。
中      華      民      國    九十一    年      五      月      十      日
                                        書記官  李  翠  齡
附註：
民事訴訟法第四百六十六條之一（第一項、第二項）：
對於第二審判決上訴，上訴人應委任律師為訴訟代理人。但上訴人或其法定代理人具
有律師資格者，不在此限。
上訴人之配偶、三親等內之血親、二親等內之姻親，或上訴人為法人、中央或地方機
關時，其所屬專任人員具有律師資格並經法院認為適當者，亦得為第三審訴訟代理人
。
